【裁判字號】    99,交聲,1244
【裁判日期】    990531
【裁判案由】    交管條例聲異
【裁判全文】
臺灣板橋地方法院交通事件裁定        99年度交聲字第1244號
原處分機關  交通部公路總局臺北區監理所板橋監理站
異  議  人
即受處分人  甲○○
上列異議人因違反道路交通管理處罰條例案件，對於交通部公路
總局臺北區監理所板橋監理站於民國99年5 月20日以板監裁字第
裁41-C00000000號違反道路交通管理事件裁決書所為之處分，聲
明異議，本院裁定如下：
    主  文
原處分撤銷。
甲○○汽車駕駛人，駕駛執照業經吊扣期間駕駛機器腳踏車，處
罰鍰新臺幣陸仟元，並應吊銷輕型機車駕駛執照。
    理  由
一、原處分意旨略以：
  (一)異議人即受處分人甲○○前於民國98年10月12日晚上9 時9
    分許，酒後騎乘車牌號碼RIT-503 號輕型機車，經警在臺北
    縣中和市○○街467 巷38弄內查獲其有「酒後駕車，酒測值
    0.74mg/L」之違規事實，異議人於99年1 月21日到案，當場
    送達於異議人，而因異議人之重型機車駕駛執照前已於97年
    5 月26日因酒駕吊銷，臺北區監理所板橋監理站於99年1 月
    21日以裁41-C00000000號違反道路交通管理事件裁決書，依
    道路交通管理處罰條例第35條第1 項第1 款之規定，裁處異
    議人罰鍰新臺幣四萬五千元，吊扣汽車駕駛執照12個月，應
    參加道路交通安全講習，並當場送達於異議人，異議人當日
    繳送汽車駕駛執照一年（99年1 月21日起至100 年1 月20日
    止）結案。
  (二)異議人復於99年5 月8 日上午9 時38分許，騎乘車牌號碼RI
    T-503 號輕型機車行經中和市○○街448 號前，經臺北縣政
    府警察局中和第一分局以北縣警交大字第C00000000 號舉發
    違反道路交通管理事件通知單（以下簡稱舉發通知單），攔
    停舉發違反道路交通管理處罰條例第21條第1 項第4 款「駕
    照吊銷期間仍行駛」，嗣原處分機關查知異議人於99年5 月
    8 日違規當時重型機車駕駛執照雖已遭吊銷，惟汽車駕駛執
    照因酒駕吊扣中（99年1 月21日起至100 年1 月20日止），
    原處分機關遂依違反道路交通管理處罰條例第21條第1 項第
    5 款規定，以異議人有「駕駛執照吊扣期間駕駛機器腳踏車
    」之違規事實，對異議人裁處罰鍰新臺幣六千元，及吊銷駕
    駛執照，一年內不得考領駕駛執照之處分。
二、聲明異議意旨略以：因工作需要汽車駕駛執照生活，不應吊
    扣汽車駕駛執照等語。
三、按「汽車駕駛執照為駕駛汽車之許可憑證，由駕駛人向公路
    監理機關申請登記，考驗及格後發給之。汽車駕駛人經考驗
    及格，未領取駕駛執照前，不得駕駛汽車。」，道路交通安
    全規則第50條第1 項定有明文，是未持有汽車駕駛執照而駕
    駛汽車者，即應依道路交通管理處罰條例第21條第1 項第1
    、2 、9 款、第2 項之規定為處罰。復依道路交通安全規則
    第53條、第61條、第61條之1 規定，我國汽車駕駛執照，係
    依汽車類、機器腳踏車類，先分為「汽車駕駛執照」、「機
    器腳踏車駕駛執照」二類；再依汽車及機器腳踏車，分為小
    型車、大貨車、大客車、聯結車駕駛執照、以及大型重型機
    車、普通重型機車、輕型機車駕駛執照；另就「汽車駕駛執
    照」依自用及因職業而駕駛分為普通及職業駕駛執照。而就
    上開汽車及機器腳踏車之各類級駕駛執照之持用方式，「汽
    車駕駛執照」、「機器腳踏車駕駛執照」間，除已持有「汽
    車駕駛執照」可騎乘輕型機器腳踏車外，該二類駕駛執照不
    可流用，亦即，領有小型車、大貨車、大客車、聯結車駕駛
    執照，而未領有大型或普通重型機車，除騎乘輕型機器腳踏
    車外，如騎乘大型或普通重型機車，即屬無照駕駛；反之，
    領有大型或普通重型機車駕駛執照，而未領有小型車、大貨
    車、大客車、聯結車駕駛執照，如駕駛各級汽車，亦係屬無
    照駕駛，均應依路交通管理處罰條例第21條第1 項第1 、2
    、9 款規定處罰；再以，持有「汽車駕駛執照」或「機器腳
    踏車駕駛執照」，均以持有各類（汽車或機器腳踏車）高級
    車種駕駛執照者，可駕駛較低級車類之車輛，如取得更高一
    級車類之駕駛資格時，即由監理機關換發該駕駛高一級車類
    之駕駛執照。再按道路交通管理處罰條例第68條係於95年3
    月1 日修正施行，該條文修正前係規定「汽車駕駛人，因違
    反本條例及道路交通安全規則之規定，受吊扣或吊銷駕駛執
    照處分時，吊扣或吊銷其持有各級車類之駕駛執照。」而修
    正後之該條文則規定「汽車駕駛人，因違反本條例及道路交
    通安全規則之規定，受吊銷駕駛執照處分時，吊銷其持有各
    級車類之駕駛執照。」即將原條文中之「吊扣或」三字刪除
    ，其修正理由略以：「原條文將違法或違規駕駛人所持有各
    級車類之駕駛執照一併吊扣或吊銷，失之過酷，影響人民工
    作及生活甚鉅，爰修正之」，參諸上開立法理由，則行為人
    有道路交通管理處罰條例第35條第1 項第1 款所規定之違規
    行為，須吊扣駕駛執照時，僅能吊扣行為人違法或違規當時
    駕駛車輛所憑之駕駛執照，不得再吊扣行為人所持有而與駕
    駛違規車輛無關之其他各級車類駕駛執照，故已領有普通小
    型車駕駛執照者，酒後違規駕駛普通小型車時，吊扣者係駕
    駛者之普通小型車駕駛執照，不得吊扣駕駛者領有之其他駕
    駛執照。如行為人駕駛自用小客車違規，僅得吊扣小客車駕
    駛執照，不得吊扣聯結車駕駛執照。至道路交通主管機關對
    於汽車駕駛執照之管理，因採取一照原則，未發給駕駛人較
    低等級之駕駛執照，惟行為人依法既應諭知吊扣小客車之駕
    駛執照，尚不能因受處分人現實上僅持有大貨車（或聯結車
    ）之駕駛執照，即違背法律規定諭知免罰。此主管機關仍可
    利用電腦資料處理或在大貨車駕照註記或其他方式，吊扣行
    為人小型車之駕駛執照，執行層面應可妥適克服，尚難逕謂
    無法執行，而諭知不罰（參照臺灣高等法院暨所屬法院98年
    法律座談會刑事類提案第20號決議意旨）。準此，交通監理
    機關對於異議人因有違反道路交通管理處罰條例之情形，應
    受吊扣駕駛執照處分時，僅吊扣異議人違規或違法當時所駕
    駛車類之駕駛執照即為已足，不得再對異議人吊扣其持有其
    他各級車類之駕駛執照。
四、本件異議人即受處分人酒駕違規行為既發生於98年10月12日
    ，自應依修正後之道路交通管理處罰條例第68條裁處，依修
    正後道路交通管理處罰條例第68條之規定，既將『吊扣』等
    字刪除，諸前揭說明，駕駛人受吊扣駕駛執照處分時，應不
    再吊扣其持有各級車類之駕駛執照，故原處分機關於作成吊
    扣駕駛執照處分時，應就行為人所應吊扣之駕駛執照種類予
    以限定，始符合依法行政原則。本件異議人於98年10月12日
    有酒後駕駛輕型機車之違規事實，其依法應受之處分乃限制
    其駕駛輕型機車之權利。既然異議人當時並無輕型機車駕駛
    執照，而異議人之重型機車駕駛執照前已於97年5 月26日另
    因酒駕吊銷，異議人於98年10月12日當時僅持有普通小型車
    駕駛執照（見卷附之證號查詢汽車駕駛人資料），自應由主
    管機關利用電腦資料處理或在普通小型車駕駛執照註記或其
    他方式，吊扣異議人輕型機車之駕駛執照。
五、就異議人98年10月12日之酒駕違規行為，應由主管機關利用
    電腦資料處理或在普通小型車駕駛執照註記或其他方式，吊
    扣異議人輕型機車之駕駛執照，業如前述，雖臺北區監理所
    板橋監理站於99年1 月21日以裁41-C00000000號違反道路交
    通管理事件裁決書，裁處吊扣異議人之汽車駕駛執照12個月
    ，就此有所違誤，但異議人於99年5 月8 日上午9 時38分許
    在中和市○○街448 號前確有騎乘車牌號碼RIT-503 號輕型
    機車之事實，此有卷附之臺北縣政府警察局99年5 月8 日北
    縣警交大字第C00000000 號舉發通知單可資為證，則原處分
    機關99年5 月20日板監裁字第裁41-C00000000號違反道路交
    通管理事件裁決書認異議人於99年5 月8 日有道路交通管理
    處罰條例第21條第1 項第5 款「駕駛執照吊扣期間駕駛機器
    腳踏車」之違規事實，應屬有據。
六、惟查，原處分機關99年5 月20日板監裁字第裁41-C00000000
    號違反道路交通管理事件裁決書，其中依道路交通管理處罰
    條例第21條第4 項裁處吊銷汽車（普通小型車）駕駛執照，
    一年內不得考領駕駛執照的部分，因異議人於99年5 月8 日
    乃是「輕型機車駕駛執照吊扣期間駕駛輕型機車」之違規，
    自無從予其吊銷汽車（普通小型車）駕駛執照之處分。
七、綜上所述，異議人既於輕型機車駕駛執照吊扣期間違規駕駛
    輕型機車，原處分機關依道路交通管理處罰條例第21條第1
    項第5 款規定，認異議人有「駕駛執照吊扣期間駕駛機器腳
    踏車」之違規事實，尚屬有據，惟原處分機關竟裁處吊銷異
    議人汽車（普通小型車）駕駛執照之處分，於法自有未洽，
    異議人就此部分聲明異議，為有理由，自應由本院將原處分
    撤銷，並依道路交通管理處罰條例第21條第1 項第5 款及違
    反道路交通管理事件統一裁罰基準表之規定，裁處罰鍰新臺
    幣六千元，及依道路交通管理處罰條例第21條第4 項規定，
    吊銷其輕型機車駕駛執照，如主文第二項所示之處罰，以期
    適法。
八、至異議人僅領有普通小型車駕駛執照，而未領有輕型機車駕
    駛執照，就本案應受裁罰之吊銷輕型機車駕駛執照部分應如
    何執行，乃原處分機關執行層面應予克服之問題。又依道路
    交通管理處罰條例第67條第3 項之規定，異議人一年內不得
    考領輕型機車駕駛執照，併此敘明。
據上論斷，應依道路交通管理處罰條例第87條第2 項，道路交通
案件處理辦法第19條，裁定如主文。
中    華    民    國    99    年    5     月    31    日
                        交通法庭  法  官  戴嘉清
以上正本證明與原本無異
如不服本裁定應於送達後5 日內向本院提出抗告狀
                                  書記官  廖貞音
中    華    民    國    99    年    5     月    31    日

司法院資訊處製作；財團法人民間司法改革基金會備份。
